【裁判字號】    99,上訴,1619
【裁判日期】    991103
【裁判案由】    妨害性自主
【裁判全文】
臺灣高等法院刑事判決                99年度上訴字第1619號
上  訴  人
即  被  告  甲○○
指定辯護人  本院公設辯護人陳德仁
上列上訴人因妨害性自主案件，不服臺灣宜蘭地方法院97年度訴
字第627號，中華民國99年4月6日第一審判決（起訴案號：臺灣
宜蘭地方法院檢察署96年度偵字第3517號），提起上訴，本院判
決如下：
    主  文
原判決撤銷。
甲○○犯乘機性交罪，處有期徒刑參年陸月。
其他被訴部分無罪。
    事  實                                                                
一、甲○○於民國95年7月間，在宜蘭縣宜蘭市○○路遇到撿拾
    垃圾之甲女（警編代號00000000，真實姓名年籍均詳卷），
    因曾見甲女之殘障手冊，得知其為中度智能不足，屬心智缺
    陷之人。竟基於利用甲女心智缺陷不知抗拒而為性交之犯意
    ，於96年3月間某日，駕駛自小客貨車搭載甲女至宜蘭縣礁
    溪鄉五峰旗風景區停車場，利用甲女中度智能不足並無法判
    斷性交意義而不知抗拒之情況下，在自小客車內對甲女為性
    交1次，並使甲女懷孕。嗣因甲女家人於96年7月間發現甲女
    懷孕後，查知上情，並於96年7月25日由前行政院衛生署宜
    蘭醫院（下稱宜蘭醫院，現改制為國立陽明大學附設醫院）
    對當時已懷孕17週之甲女引產。
二、案經宜蘭縣政府警察局報請臺灣宜蘭地方法院檢察署檢察官
    偵查起訴。
    理  由
壹、有罪部分
一、上訴人即被告甲○○、辯護人及檢察官對於本判決所引被告
    以外之人於審判外陳述之證據能力，均於本院99年8月25日
    準備程序期日表示無意見，復未於本案言詞辯論終結前聲明
    異議（見本院99年8月25日準備程序筆錄第2頁、99年10月20
    日審判筆錄第2至8頁）。本院審酌該等陳述作成時之情況，
    無違法或顯不可信之情形，以之作為證據，應屬適當，依刑
    事訴訟法第159條之5規定，認有證據能力，合先敘明。
二、訊據被告甲○○固坦承知悉甲女為中度智能不足之人，並曾
    於96年3月間，駕駛自小客貨車搭載甲女至宜蘭縣礁溪鄉五
    峰旗風景區停車場，在自小客貨車內對甲女為性交行為1次
    之事實。惟矢口否認有乘機性交犯行，辯稱：甲女曾離婚過
    兩次，還寫情書給我及送我內褲，甲女瞭解性行為之意義，
    我並非利用甲女有心智缺陷不知抗拒而與甲女性交云云。
三、經查：
（一）甲女於96年7月25日懷孕17週引產之事實，有前宜蘭醫院9
      6年8月15日出具之診斷證明書封存於宜蘭縣政府警察局刑
      事偵查卷宗可稽。另經採集甲女絨毛膜組織與被告血液進
      行DNA鑑定比對結果，甲女胎兒與被告親子關係機率預估
      為99.0000000%等情，復有內政部警政署刑事警察局鑑驗
      書存卷可考（見臺灣宜蘭地方法院檢察署96年度偵字第35
      17號偵查卷第4頁），足證被告自白曾與甲女有性交之行
      為，與事實相符。
（二）甲女為中度智能不足之人，除有殘障手冊封存附於原審卷
      可憑外，依其於原審陳述：「（問何時出生？）27年。」
      ，「（問生日？）27年，27。」、「（問：是否知道證人
      的意思？）我是證人，我沒有證據。」、「（問：妳是否
      知道男女朋友的定義？）（搖頭）就是男人、女人。」、
      「（問：妳認識阿斌〔指被告〕）的期間，妳們是否就是
      男女朋友的關係？）是的。」、「（問：妳認識阿斌的期
      間，是否常常在一起？）沒有。我只有跟他一起出遊一次
      。」、「（問：阿斌稱他與妳感情很好、常常一起出遊，
      是否如此？）我只跟他出去一次，他帶我出去玩只有一次
      。」、「（問：該次妳為何沒有同意與阿斌打炮？）我不
      認識這個朋友。」、「（問：妳與妳先生打炮，妳是否有
      時想要做、有時候不想做？妳是不是知道這個意思？）我
      不同意做。」、「（問：妳先生要跟妳做男女之間的事情
      ，妳是不是能表達妳要或是不要？）不要。不要。」、「
      （問：之前警察有問妳，說阿斌在車內跟妳說要抱抱，妳
      沒有不願意，是否實在？）我不願意。」、「（問：之前
      警察有問妳，說阿斌在車內跟妳說要抱抱，妳沒有不願意
      ，當時是否有同意？）有同意。」、「（問：妳是否知道
      欺負妳的意思？）欺負。欺負我，不知道欺負我的意思。
      」、「（問：妳是否知道現在是民國幾年？）二十九號。
      」等語觀之（見原審卷第82、83、86、87、90、91頁），
      甲女對於自己年籍資料無法正確回答，對於其與被告關係
      忽言為男女朋友，忽言不認識被告，前稱不願意與被告性
      交，而後又稱同意，關於能否本於自主意思與配偶進行性
      交，答非所問，顯見被告智能及表達能力確存有障礙。參
      諸甲女經國立陽明大學附設醫院對甲女之精神狀態與心智
      情形鑑定結果，該院醫師亦認其為「中度智能不足」，智
      能障礙狀況已達「致其參與社會及從事生產活動功能受到
      限制或無法發揮」程度，而符合身心障礙保護法所稱之身
      心障礙要件。診斷醫師對照美國精神醫學會所訂「精神疾
      病診斷與統計手冊」（DSM-Ⅳ）所載「智能不足者的臨床
      症狀……適應功能的問題比較可以透過訓練來彌補改善，
      但認知智商的缺陷是較穩定而難以改變的」；「典型的『
      中度智能不足』者……學業成就通常難超過小學二年級程
      度的水準（心智年齡約一般八、九歲兒童）。在青春期，
      由於他們難理解社交傳統習慣而會妨礙其同儕關係。到成
      人期多數能在庇護性工廠或普通工廠於督導下執行非技術
      性或半技術性工作。」論述，認甲女臨床表現與之相符。
      依據甲女智能狀況及當日會談所得，甲女確實可能因為中
      度智能障礙，致其對於性交行為本質、意義及後果之「正
      確理解及表示其意思的能力」有所缺損，此有國立陽明大
      學附設醫院精神鑑定報告書附卷可憑（見原審卷第115、
      116頁）。核甲女之精神與心智鑑定結果與甲女於原審庭
      訊所表現之心智缺陷狀態相合。據此，甲女確有因心智缺
      陷而不知性交行為本質、意義及後果之情形。被告明知甲
      女智能不足而無法正確理解性交行為之意涵，仍於此狀態
      下與甲女性交，被告當有利用甲女之心智缺陷而不知抗拒
      之機會，對甲女為性交之犯罪故意與行為實行。被告以甲
      女曾離婚兩次，並提出所謂甲女書寫之情書、所贈內褲，
      辯稱甲女知悉性交意義云云。惟細譯被告謂為情書之甲女
      書寫資料（封存於證物袋），甲女主要在書寫自己姓名，
      其中一封套繪有心形圖樣，另數紙文書繪有穿著婚紗之新
      娘，其餘文字圖樣則無具體意義，無法以此認定甲女可正
      確了解性交之意義與後果，至多僅能證明被告未對甲女為
      刑法第222條第1項第3款之加重強制性交犯行，無從作為
      被告免責之依據。
三、綜上所析，本件事證明確，被告所辯無從採信，核其犯行堪
    以認定，應依法論科。
四、核被告利用甲女中度智能不足之心智缺陷而不知抗拒之機會
    ，對甲女為性交之行為，係犯刑法第225條第1項之乘機性交
    罪。原審據上事實認定，適用刑法第225條第1項規定，對被
    告論罪科刑，固非無見。惟以刑法第225條第1項所定「對於
    男女利用其精神、身體障礙、心智缺陷或其他相類之情形，
    不能或不知抗拒而為性交」之犯罪構成要件而言，其犯罪行
    為本質上不當然具有反覆性、延續實行之特徵，倘有異時異
    地之複數犯罪行為者，於刑法之評價，不得論以集合犯或接
    續犯。本件被告除曾於犯罪事實欄所示時地，利用甲女中度
    智能不足無法判斷性交意義而不知抗拒之情況，與甲女性交
    1次並使甲女懷孕外，並無其他積極證據可認被告另於96年3
    月間起，亦多次利用同樣情形與甲女性交（理由詳見後述）
    ，原審誤認被告尚於96年7月21日與甲女性交，犯刑法第225
    條第1項之乘機性交罪，已有違誤。再者，原審以被告於96
    年7月21日乘機與甲女性交之罪行與前述被告成立之犯罪，
    其彼此犯意各別，行為時地不同，無從成立集合犯或接續犯
    ，而予分論併罰。基於同一論理，被告其餘被訴自96年3月
    間，在宜蘭縣礁溪鄉五峰旗風景區停車場，利用甲女中度智
    能不足未能判斷性交意義而不知抗拒機會，多次在該自小客
    車上對甲女為性交等犯行，與本件被告成立犯罪之行為，即
    無所謂集合犯或接續犯之裁判上一罪關係，原審在無從證明
    被告該部分被訴犯行成立犯罪之情況下，當應於主文另為無
    罪之諭知，始符論理之一致。惟原判決理由謂被告於96年3
    月間、96年7月21日與甲女性交之犯行，均犯刑法第225條第
    1項之趁機性交罪，犯意各別，行為互殊，非屬集合犯或接
    續犯，予以分論併罰，對於被告其餘被訴無法證明犯有刑法
    第225條第1項之乘機性交罪部分，反而依循公訴意旨所持被
    告得以成立接續犯之錯誤見解，僅於理由說明被告此部分犯
    罪不能證明，而不另為無罪之諭知，未於主文為被告無罪之
    宣告，原審判決主文諭知方式與其事實認定與法則之適用，
    亦有相互矛盾之不當，被告提起上訴，請求撤銷改判無罪，
    雖無理由，但原判決既有前述可議之瑕疵，且被告雖僅就原
    判決有罪部分上訴，然依審判不可分原則，效力應即於全部
    ，仍屬全部無可維持，爰由本院撤銷改判。
五、本院審酌被告為逞一己性慾，利用甲女中度智能不足而有心
    智缺陷不知抗拒之情況，對甲女為性交行為造成甲女懷孕必
    須引產之犯罪動機、情節、對甲女身心健康所生傷害，兼衡
    被告之前未曾因故意犯罪而受論罪科刑，有本院被告前案紀
    錄表附卷可參，被告素行非惡，暨其僅有國小畢業智識程度
    （見警卷第1 頁）與犯後態度等一切情狀，量處有期徒刑3
    年6月，以資懲儆。又被告犯罪時間雖在96年4月24日以前，
    惟其所犯乘機性交之罪，係中華民國96年罪犯減刑條例第3
    條第1項第15款所列之罪，被告所受宣告刑已逾有期徒刑1年
    6月，核諸同條例第2條第1項、第3條等規定，不合於減刑條
    件，故不予減刑，附此敘明。
貳、無罪部分
一、公訴意旨另稱：被告自96年3月間，多次在宜蘭縣礁溪鄉五
    峰旗風景區停車場，利用甲女中度智能障礙未能判斷性交意
    義而不知抗拒之情況下，多次在自小客貨車上對甲女為性交
    行為。嗣因甲女家人於96年7月間發現甲女懷孕後，始查知
    上情，並於96年7月25日由前宜蘭醫院對當時已懷孕17週之
    甲女引產。認被告除於96年3月間某日，趁甲女因心智缺陷
    不知抗拒之機會，對甲女為性交1次並使甲女懷孕外，自96
    年3月間起，尚有其他多次乘機性交罪行。
二、按犯罪事實應依證據認定之，無證據不得認定犯罪事實，又
    被告之自白不得作為有罪判決之唯一證據，刑事訴訟法第15
    4條第2項、第156條第2項分別定有明文。而事實之認定，應
    憑證據，如未能發現相當證據，或證據不足以證明，自不能
    以推測或擬制之方法，為裁判基礎；且認定不利於被告之事
    實須依積極證據，苟積極證據不足為不利於被告事實之認定
    時，即應為有利於被告之認定；另認定犯罪事實所憑之證據
    ，雖不以直接證據為限，間接證據亦包括在內，然而無論直
    接證據或間接證據，其為訴訟上之證明，須於通常一般之人
    均不致有所懷疑，而得確信其為真實之程度者，始得據為有
    罪之認定，倘其證明尚未達到此一程度，而有合理之懷疑存
    在，無從使事實審法院得為有罪之確信時，即應由法院諭知
    被告無罪之判決，有最高法院30年上字第816號、40年臺上
    字第86號、76年臺上字第4986號判例足資參照。
三、經查：通觀被告於警詢及原審（見警卷第1至5頁、原審卷第
    147至150頁），其對於與甲女為性交行為之實際次數，前後
    反覆不一，並無法明確說明。而依被告於本院審理時之自白
    （本院卷99年10月20日審判筆錄第7頁），與前宜蘭醫院出
    具之甲女引產診斷證明書及內政部警政署刑事警察局關於甲
    女胎兒與被告親子關係機率預估為99.0000000%等情之DNA鑑
    驗書，以受胎17周之期間回推計算，僅可認定被告係於96年
    3月間某日，趁甲女因心智缺陷不知抗拒之機會，對甲女為
    性交1次，並使甲女懷孕。對於被告是否尚有其他多次乘機
    性交行為，遍查案內卷證，甲女雖曾於警詢及宜蘭縣社會局
    社工調查時指稱被告對其有兩次性交行為（見警卷第8、13
    頁）。惟甲女既有中度智能不足之心智缺陷，當不能逕信其
    所言為真實。除去欠缺確切證明力之甲女指證，依刑事訴訟
    法第156條第2項規定，即不能單以被告於警詢及原審所為之
    真實性尚有疑問之自白，率然認定被告有對甲女為超過1次
    以上乘機性交犯行。而刑法第225條第1項所定乘機性交罪，
    其犯罪行為本質不當然具有反覆性、延續實行之特徵，倘有
    異時異地之複數犯罪行為者，於刑法之評價，不得論以集合
    犯或接續犯，可見前述說明。前揭公訴意旨所稱被告涉犯其
    他多次乘機性交罪行與本件被告成立犯罪部分，並無裁判上
    一罪關係存在。被告該部分犯罪既屬不能證明，揆諸前揭規
    定，自應為無罪之諭知。原審對被告被訴96年7月21日涉犯
    趁機性交罪部分，誤為有罪之判決，又就本應為無罪諭知部
    分，僅於理由說明不成立犯罪，而未另為無罪之諭知，均有
    未當。本院爰就前述公訴意旨所指被告犯行，另為無罪之諭
    知。
據上論斷，應依刑事訴訟法第369條第1項前段、第364條、第299
條第1項前段、第301條第1項，刑法第225條第1項，判決如主文
。
本案經檢察官黃柏齡到庭執行職務。
中    華    民    國    99    年    11    月    3     日
                 刑事第二十四庭  審判長法  官  李錦樑
                                       法  官  朱瑞娟
                                       法  官  陳恆寬
以上正本證明與原本無異。
如不服本判決，應於收受送達後10日內向本院提出上訴書狀，其
未敘述上訴之理由者並得於提起上訴後10日內向本院補提理由書
（均須按他造當事人之人數附繕本）「切勿逕送上級法院」。
                                       書記官  黃家麟
中    華    民    國    99    年    11    月    4     日
附錄本案論罪科刑法條
刑法第225條第1項
對於男女利用其精神、身體障礙、心智缺陷或其他相類之情形，
不能或不知抗拒而為性交者，處3年以上10年以下有期徒刑。

司法院資訊處製作；財團法人民間司法改革基金會備份。
